【裁判字號】    97,上更(一),5
【裁判日期】    971112
【裁判案由】    損害賠償
【裁判全文】
臺灣高等法院高雄分院民事判決         97年度上更(一)字第5號
上  訴  人  乙○○
            甲○○
上二人共同
訴訟代理人  徐豐益律師
複代理人    丁○○
被上訴人    丙○○
訴訟代理人  柯尊仁律師
上列當事人間請求損害賠償事件，上訴人對於民國94年4 月20日
台灣高雄地方法院94年度交附字第25號第一審判決提起上訴，經
本院刑事庭裁定移送，嗣經最高法院第1 次發回更審，本院於97
年10月29日言詞辯論終結，判決如下：
    主      文
原判決關於駁回上訴人後開第二項之訴部分，及訴訟費用之裁判
均廢棄。
被上訴人應給付上訴人乙○○新台幣伍拾肆萬肆仟壹佰捌拾貳元
，給付上訴人甲○○新台幣貳拾陸萬元，及均自民國九十三年六
月三日起至清償日止，按週年利率百分之五計算之利息。
其餘上訴駁回。
第一、二審及發回前第三審訴訟費用，由被上訴人負擔五分之一
，餘由上訴人負擔。
    事實及理由
一、按私文書經本人蓋章者，推定為真正，觀之民事訴訟法第35
    8 條第1 項之規定自明。查被上訴人對於民國94年5 月13日
    刑事附帶民事訴訟上訴狀之上訴人印文係真正，並不爭執（
    本院更審卷第69頁），被上訴人主張上開上訴狀印文並非上
    訴人親自用印，其上訴不合法云云，惟對於該上訴狀上訴人
    印文係遭盜用之事實，並未能舉證以實其說，所辯尚無可採
    。本件上訴人之上訴為合法，合先敘明。
二、本件上訴人主張：被上訴人丙○○於92年10月21日11時許，
    駕駛機車沿高雄市新興區○○○路由東向西行駛，行經民生
    一路356 號前，疏未注意車前狀況，並超車時應與前行車保
    持安全間隔，且隨時採取必要安全措施，貿然貼近其同向李
    郭幸所騎乘之腳踏車，致二車互相碰撞後，李郭幸倒地受有
    腦挫傷、腦腔出血等傷，經送醫急救不治死亡，刑事部分業
    經台灣高等法院高雄分院（下稱高雄高分院）94年度交上易
    字第34號判決確定在案。上訴人乙○○、甲○○為被害人李
    郭幸之子女，乙○○並為被害人支出醫療費新台幣（下同）
    1 萬2,028 元、殯葬費43萬0,600 元，並請求被上訴人應賠
    償上訴人精神慰藉金各150 萬元等情。爰依民法第192 條第
    1 項、第194 條規定，求為命被上訴人給付乙○○194 萬2,
    628 元、甲○○150 萬元，及各自起訴狀繕本送達翌日起算
    法定遲延利息之判決（本院前審分就乙○○超過131 萬4,10
    2 元本息、甲○○超過96萬元本息部分之請求，均為上訴人
    敗訴判決，未據聲明不服），上訴人於發回更審後於本院上
    訴聲明：(一)原判決廢棄。(二)被上訴人應給付上訴人乙○○13
    1 萬4,102 元，給付上訴人甲○○96萬元，及均自93年6 月
    3 日起至清償日止，按週年利率5%計算之利息。(三)第一、二
    審及發回前第三審訴訟費用由被上訴人負擔。(四)願供擔保請
    准宣告假執行。
三、被上訴人則以：被上訴人對李郭幸之死亡並無任何過失，上
    訴人尚不得依刑事判決而免除其應負之舉證責任；縱認被上
    訴人應負部分過失責任，因李郭幸就事件發生與有過失，被
    上訴人亦可主張過失相抵，且殯葬費用中之殮道士、師父費
    7 萬元、火葬擇日費2,000 元、樂隊1 萬0,400 元、毛巾5,
    000 元，均非必要費用，應予剔除等語資為抗辯，並答辯聲
    明：(一)上訴駁回。(二)第二審及發回前第三審訴訟費用由上訴
    人負擔。
四、兩造不爭執事項：
  (一)被上訴人於92年10月21日11時許，駕駛車牌號碼XIJ-703 號
    重型機車，沿高雄市新興區○○○路由東往西方向行駛，途
    經高雄市新興區○○○路356 號前，被上訴人有倒地。
  (二)被上訴人因過失致人於死，經高雄高分院94年度交上易字第
    34號判處有期徒刑6 月，如易科罰金以300 元折算1 日確定
    。
  (三)乙○○支出被害人醫藥費用1萬2,028元。
  (四)上訴人已領取本件車禍強制責任保險金140萬元。
五、兩造爭執事項：(一)被上訴人對於李郭幸之死亡是否有過失責
    任？(二)李郭幸是否與有過失？如有，被上訴人與李郭幸之過
    失責任比例如何？(三)上訴人得請求被上訴人賠償之金額為若
    干？茲分述如下：
  (一)被上訴人對於李郭幸之死亡是否有過失責任？
  1.肇事現場前即高雄市新興區○○○路352 號中國時報高雄分
    社騎樓前架設二具監視錄影機，監視左右慢車道，經本院刑
    事庭勘驗該監視光碟，左側監視器－被害人腳踏車10：54：
    43通過監視器所拍攝範圍，10：54：56有二輛機車隨後通過
    ，10：54：51被告機車通過，另右側監視器－10：54：45被
    害人腳踏車通過右側監視器，10：54：47一輛紅色機車在被
    害人腳踏車之後，10：54：52被告機車從右上角閃過，隨後
    10：55：08有附近居民一女一男2 人跑出來觀看，有本院刑
    事案件勘驗筆錄於刑事卷可稽。又據證人許鈴婉於本院刑事
    庭證稱：伊當時在民生一路350 號火鍋店工作，我一聽到撞
    擊聲音，在店裡看見外面有人倒在地上，就跑出去，到現場
    約在10秒鐘內，看到阿嬤（被害人）倒在機車與汽車的分隔
    島旁邊，機車及騎士也都倒在路面上，我到的時候他們都還
    沒有爬起來，當時沒有其他車輛倒在旁邊，我到現場當時是
    認為這兩輛車因碰撞才倒地等語明確。此業經本院調該刑事
    卷查明。足認被上訴人騎乘之機車與被害人騎乘之腳踏車於
    上述時地發生擦撞無訛。
  2.肇事現場係在高雄市新興局民生一路356 號前西向慢車道上
    ，被告所騎乘機車車頭略朝向西北左倒西向慢車道上，前輪
    距離民生一路西向快慢車道間之安全島北緣3.9 公尺，後輪
    距離該安全島北緣2.8 公尺，該車後方留刮地痕長3.5 公尺
    ，刮地痕起始於距離民生一路356 號東柱與道路垂直之延伸
    線6.2 公尺，距離該安全島2.3 公尺處；而被害人腳踏車頭
    朝西倒於安全島北緣上，即倒在機車左側，腳踏車前輪與機
    車後平行，二車距離2.8 公尺，腳踏車於該安全島北緣水泥
    邊緣上留下刮痕1 條長0.9 公尺，該刮痕起始於距離民生一
    路356 號東柱與道路之延伸線9.1 公尺處，業據證人即製作
    卷附道路交通事故現場圖之員警廖澄源於刑事案件審理中結
    證在卷（參見刑事一審卷94年4 月6 日審判筆錄），並有道
    路交通事故現場圖1 份及現場照片6 幀附於刑事卷足稽，現
    場除被上訴人之機車及被害人之腳踏車倒地外，並無其他車
    輛倒地痕跡，益見係被上訴人與被害人二車發生碰撞而倒地
    ，據此相關位置研判撞擊點應在機車倒地刮痕起點前。
  3.依刑事卷內監視光碟及動態現場圖顯示被害人腳踏車之後，
    有二輛不知名機車經過，接著是被上訴人機車經過，隨後被
    害人與被上訴人二車倒於右監視器鏡頭外約6 公尺處，依光
    碟影片及動態現場圖顯示被害人於10：54：41在A1，10:54
    ：47在A5，A1至A5距離20.5公尺，行進速度每秒約3.41公尺
    ；不知名機車於10：54：45在甲1 ，10：54：47在甲4 ，甲
    1 至甲4 距離16.3公尺，行進速度約每秒8.15公尺；被上訴
    人於10：54：50在B1，10：54：52在B3，B1至B3距離19.4公
    尺，行進速度每秒約9.7 公尺，而被害人之腳踏車與不知名
    機車最後同時出現在右監視器畫面時間為10：54：47，分別
    在A5與甲4 位置，當時二車幾近平行且二車間有相當間隔，
    依二車行進速度不可能發生擦撞，而被害人於10：54：47通
    過右監視範圍後，被上訴人之機車於10：54：52亦通過右監
    視器範圍，其間並無其他車輛經過，但二車均倒於右監視器
    外約6 公尺處，顯係被上訴人機車與被害人之腳踏車在通過
    右監視器後，二車發生擦撞倒地無訛。又依光碟影片及動態
    現場圖顯示，被害人騎乘腳踏車於10：54：47最後出現右監
    視器位置即動態現場圖A5位置，行駛於慢車道外側之停車格
    內，而二車碰撞點應在機車倒地刮痕起點前，據此相關位置
    研判，當時被害人腳踏車原行駛於慢車道外側之停車格內，
    可能前有其他車輛停放而暫停或減速，欲由停車格向左進入
    慢車道時，與被上訴人之機車發生碰撞。
  4.復查，被上訴人肇事後，機車前車燈上方飾板破裂、置物籃
    變形、左側擋泥板、前輪擋泥板前端左側均有擦痕；被害人
    腳踏車之置物籃左側及下方支架扭曲變形、座墊向左旋轉約
    45度、左煞車桿內翻、後輪車鎖處左側有一擦痕、右側鏈條
    護板凹陷等情，有高雄市政府警察局刑事鑑識中心人員勘察
    照片在刑事卷可稽（參見刑事一審卷），二車並非全無擦撞
    痕跡，依二車損害情形顯係因擦撞倒地而成，腳踏車並受相
    當力量撞擊，致造成置物籃及支架扭曲變形、座墊向左旋轉
    約45度等損壞，而二車上開損壞並非肇事前即已存在，是證
    人廖澄源於刑事庭證稱：二車找不到新的擦撞痕跡等語，自
    無足取。至內政部警政署刑事警察局鑑證結果固認二車相對
    高度相符之擦痕採取跡證，亦未發現相符之成份，有該局鑑
    驗通知書可按。惟高雄市政府警察局刑事鑑識中心人員因本
    案車輛勘察時間距離案發時間已逾9 月，因時間及保存等因
    素，相關跡證亦難保為案發時之狀態，且多處擦痕均已有生
    鏽之現象，難以研判可能之碰撞點，而僅就車體外觀損害情
    形記錄，並於兩車相對高度相符之擦痕採取跡證送請鑑驗，
    自不得以該鑑驗結果二車相對高度相符之擦痕，亦未發現相
    符之成份，而推翻上述不利於被上訴人之證據。
  5.被上訴人雖另辯稱，依鈞院所調到之高雄榮民總醫院之病歷
    資料可見，被害人李郭幸患有嚴重精神病，情緒不穩，有幻
    想及被害妄想，隨時有明顯嘗試錯誤的行為無法預測後果之
    徵象，則其可能因其他不可預測之意外情形而受傷死亡，尚
    不能認係與被上訴人發生車禍而死亡云云，經查，依本院向
    高雄榮民總醫院所調之李郭幸在該醫院精神就診之病歷資料
    ，雖可見李郭幸患有精神疾病，惟依上述所論，已可見被上
    訴人機車與被害人李郭幸之腳踏車有碰撞，致雙方均倒地之
    情形，尚難徒憑被害人李郭幸有精神疾病之事實即可認為李
    郭幸係因其他不可預側之意外情形而受傷死亡，而推翻上述
    不利被上訴人之證據，故被上訴人此部分所辯，尚難採取。
  6.按應注意車前狀況，並隨時採取必要之安全措施；又超車時
    應與前行車保持半公尺以上之間隔，道路交通安全規則第94
    條第3 項、第101 條第5 款分別定有明文。被上訴人領有重
    型機車駕駛執照，對此自難諉為不知，且依當時情形，日間
    天氣晴朗，視距良好，路面無缺陷亦無障礙物等情狀，有交
    通事故調查報告表附於刑事卷可按，依其智識、能力均無不
    能注意之情形。被上訴人騎乘機車與被害人騎乘腳踏車均行
    駛於高雄市○○○路西向慢車道，由東向西行駛，被害人騎
    乘之腳踏車在前，被上訴人騎乘之機車在後，被上訴人自應
    注意車前狀況，並隨時採取必要之安全措施，被上訴人自承
    當時未發現被害人騎乘腳踏車，足見被上訴人疏未注意車前
    狀況，超車時未保持安全間隔，而發生擦撞肇事倒地，其有
    過失甚明。被害人因本件車禍倒地受有腦挫傷、腦腔出血等
    傷害，經送高雄市立聯合醫院急救後，因顱內出血不治而宣
    告死亡，業經臺灣高雄地方法院檢察署檢察官督同法醫師相
    驗明確，此有臺灣高雄地方法院檢察署相驗屍體證明書、驗
    斷書、勘驗筆錄及相驗結果報告在卷可稽，是被害人因本件
    車禍死亡，與被上訴人之過失行為間並有相當因果關係，上
    訴人主張因被上訴人之過失致被害人李郭幸死亡等情，自堪
    信為真實。
  (二)李郭幸是否與有過失？如有，被上訴人與李郭幸之過失責任
    比例如何？
  1.被上訴人辯稱，被害人李郭幸違規由右往左橫跨慢車道，未
    注意後方來車，與有過失云云，
  2.查，被害人李郭幸係於路旁停車格騎入慢車道，遭被上訴人
    撞及而死亡，已如前述，按由停車格轉入慢車道，猶如變換
    車道一般，自亦應注意後方是否有來車，始合乎吾人社會生
    活之通念，故李郭幸自有於停車格轉入慢車道疏未注意後方
    來車之過失之情形，故其對本件車禍之發生與有過失，惟此
    種情形，其責任較輕，本院認此種情形，其過失責任以20%
    為適當。
  (三)上訴人得請求被上訴人賠償之金額為若干？
  1.按因故意或過失，不法侵害他人之權利者，負損害賠償責任
    ；不法侵害他人之身體或健康者，對於被害人因此喪失或減
    少勞動能力或增加生活上之需要時，應負損害賠償責任；又
    不法侵害他人之身體、健康者，被害人雖非財產上之損害，
    亦得請求賠償相當之金額，民法第184 條第1 項前段、第19
    3 條第1 項、第195 條第1 項前段分別定有明文。查上訴人
    二人為被害人李郭幸之子女，此有戶籍謄本在卷可稽，上訴
    人依侵權行為法律關係請求被上訴人賠償損害，自屬正當，
    爰就上訴人請求逐項審酌於後：
  (1)乙○○請求醫療費部分：
    上訴人乙○○主張其為李郭幸支出醫療費1 萬2,028 元，業
    據其提出高雄市政府衛生局聯合醫院收據一份為證，並為被
    上訴人所不爭執，且核屬必要費用，上訴人乙○○此部分請
    求1 萬2,028 元，應予准許。
  (2)乙○○請求殯葬費部分：
    乙○○主張其為李郭幸支出殯葬費43萬0,600 元，雖據其提
    出收據7 紙為證（見一審卷第22頁至27頁），惟其中道士、
    師父等費用7 萬元、擇日費2,000 元、樂隊1 萬0,400 元、
    毛巾5,000 元均非必要費用應予剔除，其餘34萬3,200 元審
    酌上訴人之身分地位、資力（如後審酌精神慰撫金所述）及
    與被害人之關係及當今社會習俗之需要，此部分金額尚屬適
    當。故乙○○此部分請求之金額34萬3,200元應予准許。
  (3)精神慰撫金部分：
    查，上訴人為被害人李郭幸之子女，其等因李郭幸遭車禍死
    亡，精神上自感痛苦，被上訴人訴訟代理人雖辯稱，李郭幸
    有精神疾病，在美國時並曾與女兒即上訴人甲○○失和，被
    甲○○叫警察趕出門，則甲○○、乙○○自不應其母死亡而
    有多大之痛苦云云，惟查，依常理，尚不能因子女與父母曾
    失和，而認父母死亡，子女不會感到甚為痛苦。審酌上訴人
    乙○○獲有博士學位，在美國工作，為資深研究員，年薪約
    8 萬美金，上訴人甲○○獲有碩士學位，在美國從事護理師
    工作，年薪約6 萬元美金，被上訴人丙○○為逢甲大學畢業
    ，在聯啟電腦資訊有限公司從事業務工作，現因罹患血癌（
    慢性淋巴性白血症）而留職停薪及兩造之資力（以上見本院
    卷第159 、142 、141 、143 、170 至176 頁）等情，本院
    認上訴人請求精神慰撫金各以120 萬元為適當。
  2.以上合計，上訴人乙○○部分，准許之金額為155 萬5,228
    元（12,028+343,200+1,200,000=1,555,228）；上訴人甲○
    ○部分，准許之金額為120 萬元。次按，損害之發生或擴大
    ，被害人與有過失者，法院得減輕賠償金額，或免除之，民
    法第217 條第1 項定有明文。查本件事故肇事原因，被害人
    應負20％責任，被上訴人應負80％責任已如前述，依此計算
    ，上訴人乙○○得請求之金額為124 萬4,182 元〔（1,555,
    228 ×（1- 0.2）=1,244,182〕（元以下四捨五入），甲○
    ○得請求之金額為96萬元〔1,200,000 ×（1-0.2）=960,00
    0 〕。
六、末按，保險人依本法規定所為之保險給付，視為被保險人損
    害賠償金額之一部分；被保險人受賠償請求時，得扣除之，
    強制汽車責任保險法第32條定有明文。本件上訴人因本件車
    禍已由保險公司給付保險金140 萬元為兩造所不爭執，上訴
    人同意受領的強制險金額由上訴人兩人各受領一半即70萬元
    ，該保險給付視為被上訴人損害賠償金額之一部分，此部分
    金額應予扣除，是上訴人乙○○得請求之金額為54萬4,182
    元（計算式：1,244,182 －700,000 ＝544,182） ，上訴人
    甲○○得請求之金額為26萬元（計算式：960,000 －700,00
    0 ＝260,000） 。
七、綜上所述，上訴人依侵權行為法律關係，請求被上訴人給付
    上訴人乙○○54萬4,182 元、給付上訴人甲○○26萬元，及
    均自起訴狀繕本送達之翌日（即93年6 月3 日）起，至清償
    日止，按週年利率5%計算之法定遲延利息，為有理由，應予
    准許，逾此部分為無理由，應予駁回。上開應准許部分，原
    審為上訴人敗訴之判決，尚有未合，上訴意旨，指摘原判決
    此部分不當，求予廢棄改判，為有理由，爰由本院予以廢棄
    改判如主文第2 項所示。至於上訴人之請求不應准許部分，
    原審為上訴人敗訴之判決，並駁回其假執行之聲請，經核於
    法並無不合，上訴意旨求予廢棄改判，為無理由，應予駁回
    。又本件命被上訴人給付部分，上訴人雖為假執行之聲請，
    惟被上訴人之上訴利益未逾150 萬元，經本院判決即告確定
    ，無宣告假執行之必要，應併予駁回。
八、據上論結，本件上訴為一部有理由，一部無理由，依民事訴
    訟法第450 條、第449 條第1 項、第79條、第85條第1項 前
    段，判決如主文。
中    華    民    國    97    年    11    月    12    日
                            民事第五庭
                                審判長法官  蔡明宛
                                法      官  魏式璧
                                法      官  曾錦昌
以上正本證明與原本無異。
本件不得上訴。
中    華    民    國    97    年    11    月    12    日
                                書  記  官  梁美姿


司法院資訊處製作；財團法人民間司法改革基金會備份。
